【裁判字號】    97,刑智上易,51
【裁判日期】    980119
【裁判案由】    違反商標法
【裁判全文】
智慧財產法院刑事判決
                                  97年度刑智上易字第51號
上  訴  人  臺灣板橋地方法院檢察署檢察官
被      告  甲○○
選任辯護人  蘇衍維律師
上列上訴人因被告違反商標法案件，不服臺灣板橋地方法院九十
七年度簡上字第三一一號，中華民國九十七年七月二十五日第一
審判決（聲請簡易判決處刑案號：臺灣板橋地方法院檢察署九十
六年度偵字第一○一五三號；臺灣板橋地方法院自為第一審判決
案號：臺灣板橋地方法院九十六年度簡字第四二三○號），提起
上訴，本院判決如下：
    主  文
上訴駁回。
    理  由
一、聲請簡易判決處刑意旨略以：被告甲○○為址設臺北縣永和
    市○○路三三七號「欣韻國際有限公司」（以下簡稱欣韻公
    司）負責人，明知「蜜雪莉雅MICHAELIA 及圖」為加韻國際
    有限公司（以下簡稱加韻公司）向前經濟部中央標準局（現
    改制為經濟部智慧財產局）申請註冊登記，使用於化妝、皮
    膚保養及美容諮詢顧問等類商品或服務，現仍在專用期間內
    之商標，竟仍自民國九十四年間起，未經加韻公司授權或同
    意，使用相同之商標印製文宣、名片等廣告傳單招攬客戶，
    並於上址提供美容護膚等相關服務，致使相關消費者對於商
    品或服務來源有混淆誤認之虞，因認被告所為係涉犯商標法
    第八十一條第一款未得商標權人同意，於同一服務使用相同
    之註冊商標罪嫌。
二、原審撤銷第一審簡易判決，自為第一審判決被告無罪，理由
    略以：本件檢察官聲請簡易判決處刑意旨所指遭被告侵害之
    商標，係自九十五年十一月十六日起方註冊公告取得商標權
    ，而本件既無足夠證據證明被告在該日後仍有使用該商標於
    其所提供相同類別之美容護膚課程上，自難認被告有檢察官
    聲請簡易判決處刑意旨所指未經商標權人同意，於同一服務
    使用相同註冊商標之犯行，至告訴人所有與上開商標相同或
    近似文字圖樣、指定使用於化粧品、面霜、潤膚油、按摩霜
    、美白霜、防皺霜、香精油等商品之商標二項（註冊號數分
    別為00000000、00000000號），雖分別於八十六、八十七年
    即已取得商標專用權，且被告將與該二商標相同或近似之商
    標文字圖樣使用於與上開面霜、按摩霜等物品有密切關聯之
    美容護膚課程上，似有觸犯商標法第八十一條第二款罪嫌，
    惟因檢察官聲請簡易判決處刑意旨明確指稱被告所侵害者為
    使用於化妝、皮膚保養及美容諮詢顧問等類商品或服務之商
    標，即係指前揭九十五年十一月十六日始註冊公告取得商標
    權之商標（註冊號數00000000號），而未及於前揭二指定使
    用於上開商品之商標，被害之商標權既有不同，兩者之基本
    事實即非相同，無從予以審理等語，而為被告無罪之判決。
三、告訴人不服，請求公訴人提起上訴，理由則謂：被告僅依讓
    渡書受讓欣韻公司裝潢設備、生財器具及庫存商品，並無任
    何證據證明被告得繼續使用告訴人之商標，原判決以被告所
    陳廣告文宣品及名片印製時間及數量，進而推論被告使用上
    開廣告文宣及名片，應在95年4 月前即已使用完畢，然原審
    對其推論究係根據何種經驗法則，未予說明，顯屬主觀擅斷
    云云。
四、經查：
  (一)程序方面：
  1.按地方法院對被告為簡易判決處刑後，經提起上訴，地方法
    院合議庭認應為無罪判決之諭知者，依刑事訴訟法第四百五
    十五條之一第三項準用同法第三百六十九條第二項之規定意
    旨，應由該地方法院合議庭撤銷簡易庭之判決，改依第一審
    通常程序審判（最高法院91年度台非字第21號判決意旨參照
    ）。原審以本案既不能明被告犯罪，第一審簡易判決遽為被
    告有罪之判決，尚有違誤，被告上訴意旨否認犯罪，為有理
    由，乃由原審合議庭撤銷原簡易判決，改依第一審通常程序
    自為第一審無罪之判決，公訴人就此一判決之上訴，自由本
    院依第二審通常程序審判，合先敘明。
  2.次按被告以外之人於審判外之陳述，雖不符刑事訴訟法第一
    百五十九條之一至第一百五十九條之四之規定，然經當事人
    於審判程序同意作為證據，法院審酌該言詞陳述作成時之情
    況，認為適當者，亦得為證據，刑事訴訟法第一百五十九條
    之五第一項定有明文；當事人、代理人或辯護人於法院調查
    證據時，知有刑事訴訟法第一百五十九條第一項不得為證據
    之情形，而未於言詞辯論終結前聲明異議者，視為有前項之
    同意，同法條第二項定有明文。本件告訴人乙○○於偵查時
    向檢查事務官所為之供述（見臺灣板橋地方法院檢察署九十
    六年度他字第七二七號卷第二三頁至第二四頁、第一三八頁
    至第一三九頁），乃審判外之陳述而屬傳聞證據，而被告就
    該審判外之供述，於原審審理時爭執其證據能力（見臺灣板
    橋地方法院九十七年度簡上字第三一一號卷第六二頁至第六
    三頁）。本院審酌告訴人乙○○於偵查時向檢查事務官所為
    陳述作成時之情況，雖無違法取證之瑕疵，然既經被告爭執
    其證據能力，依諸前揭規定，自無證據能力。
  3.又刑事訴訟法第一百五十八條之三規定：「證人、鑑定人依
    法應具結而未具結者，其證言或鑑定意見，不得作為證據。
    」。所謂「依法應具結而未具結者」，係指檢察官或法官依
    刑事訴訟法第一百七十五條規定，以證人身分傳喚被告以外
    之人到庭作證，或雖非以證人身分傳喚到庭，而於訊問調查
    過程中，轉換為證人身分為調查時，此時其等供述之身分為
    證人，則檢察官、法官自應依本法第一百八十六條有關具結
    之規定，命證人供前或供後具結，其陳述始符合第一百五十
    八條之三之規定，而有證據能力。若檢察官或法官非以證人
    身分傳喚到庭為訊問時，其身分既非證人，即與「依法應具
    結」之要件不合，縱未命其具結，純屬檢察官或法官調查證
    據職權之適法行使，當無違法可言。而前揭不論係本案或他
    案在檢察官面前作成未經具結之陳述筆錄，係屬被告以外之
    人於偵查中向檢察官所為之陳述，本質上屬於傳聞證據，基
    於保障被告在憲法上之基本訴訟權，如已經法院傳喚到庭具
    結而為陳述，並經被告之反對詰問，前揭非以證人身分而在
    檢察官面前未經具結之陳述筆錄，除顯有不可信之情況者外
    ，得為證據，不能因陳述人未經具結，即一律適用本法第一
    百五十八條之三之規定，排除其證據能力（最高法院九十六
    年度台上字第三五二七號判決意旨參照）。本件告訴人乙○
    ○於檢察官偵訊時，非以證人身分到庭所為之供述（見臺灣
    板橋地方法院檢察署九十六年度他字第七二七號卷第一五七
    頁至第一五八頁，告訴人未經具結，應非證人身分），其身
    分既非證人，即與「依法應具結」之要件不合，縱未命其具
    結，純屬檢察官調查證據職權之適法行使，當無違法。嗣告
    訴人乙○○於原審審理程序中，經以證人身分具結（見臺灣
    板橋地方法院九十七年度簡上字第三一一號卷第七十頁）而
    為陳述，並經被告之選任辯護人反對詰問（見臺灣板橋地方
    法院九十七年度簡上字第三一一號卷第五五頁至第六十頁）
    ，衡諸上開判決意旨，及本院審酌告訴人乙○○前揭非以證
    人身分而於檢察官偵訊中未經具結之陳述，應無顯有不可信
    之情況，故其陳述自有證據能力。
  4.復按被告以外之人於審判外之言詞或書面陳述，除法律有規
    定者外，不得作為證據，刑事訴訟法第一百五十九條第一項
    定有明文。依前揭規定之反面解釋，被告以外之人於審判中
    之言詞或書面陳述，得作為證據。本件告訴人乙○○於原審
    審理中業以證人身分具結（見臺灣板橋地方法院九十七年度
    簡上字第三一一號卷第七十頁）而為陳述，並經被告之選任
    辯護人反對詰問（見臺灣板橋地方法院九十七年度簡上字第
    三一一號卷第五五頁至六十頁），本院亦認以之作為證據為
    適當，故依上開規定，證人乙○○於審判中所為之陳述，自
    有證據能力。
  5.至本件認定事實所引用之本件卷證所有證據（文書證據），
    被告於本院審理時未主張排除廣告文宣、註冊證、讓渡書及
    現場照片等書證之證據能力，而檢察官於本院審理時亦未主
    張排除上開書證之證據能力，且於本院言詞辯論終結前均表
    示無異議（見本院卷第二一頁至第二二頁），本院經審酌前
    開書證並非公務員違背法定程序所取得，亦無刑事訴訟法第
    一百五十九條之四顯有不可信之情況，是依刑事訴訟法第一
    百五十九條至第一百五十九條之五之規定，本件認定事實所
    引用之上開卷證資料，均有證據能力。
  (二)實體方面：
  1.按犯罪事實應依證據認定之，無證據不得認定犯罪事實；不
    能證明被告犯罪者，應諭知無罪之判決，刑事訴訟法第一百
    五十四條第二項、第三百零一條第一項定有明文。次按，認
    定犯罪事實須憑證據，為刑事訴訟法所明定，故被告犯罪嫌
    疑，經審理事實之法院，已盡其調查職責，仍不能發現確實
    之證據足資證明時，自應依法為無罪判決。又認定犯罪事實
    所憑之證據，雖不以直接證據為限，間接證據亦包括在內，
    然而無論直接證據或間接證據，其為訴訟上之證明，須於通
    常一般人均不致有所懷疑，而得確信其為真實之程度者，始
    得據為有罪之認定，倘其證明尚未達到此一程度，而有合理
    之懷疑存在時，即難遽採為不利被告之認定，此有最高法院
    七十六年台上字第四九八六號判例意旨足資參照。且事實之
    認定，應憑證據，如未能發現相當證據，或證據不足以證明
    ，自不能以推測或擬制之方法，以為裁判基礎（最高法院二
    十年度上字第八九三號、四十年度台上字第八六號判例意旨
    參照）。次按地方法院對被告為簡易判決處刑後，經提起上
    訴，地方法院合議庭認應為無罪判決之諭知者，依刑事訴訟
    法第四百五十五條之一第三項準用同法第三百六十九條第二
    項之規定意旨，應由該地方法院合議庭撤銷簡易庭之判決，
    改依第一審通常程序審判（最高法院九十一年度台非字第二
    一號判決意旨參照）。至告訴人之告訴，係以使被告受刑事
    訴追為目的，是其陳述是否與事實相符，仍應調查其他證據
    以資審認（最高法院五十二年度台上字第一三○○號判例意
    旨參照）。
  2.復按商標法所稱商標之使用，指為行銷之目的，將商標用於
    商品、服務或其有關之物件，或利用平面圖像、數位影音、
    電子媒體或其他媒介物足以使相關消費者認識其為商標，商
    標法第六條定有明文。換言之，商標之作用，乃在表彰商標
    權人所生產、製造、加工、揀選、批售或經紀商品之來源，
    使一般購買者認識該商標之商品，並藉以區別該商品之來源
    及其品質信譽，並使商標權人得因其商標商品，而在同一商
    品市場上建立其品牌之優越性而獲致應有之利潤，間接促使
    商標權人願投入更多經費與人力從事研究發展。因此商標法
    第八十一條及第八十二條所規定之罰則，乃係針對侵害他人
    商標權之行為所為之處罰規定。又依商標法第八十二條規定
    ，明知為未得商標權人或團體商標權人同意有商標法第八十
    一條所列三款情形之一，而販賣、意圖販賣而陳列、輸出或
    輸入者，為其犯罪構成要件。亦即，行為人主觀上必須具有
    明知該商品係仿冒商標之商品，而其客觀上則必須於同一商
    品、類似商品或服務，使用「相同」或「近似」於他人註冊
    商標或團體商標之圖樣者，始足該當商標法第八十二條所規
    定之處罰要件。至其所謂之「相同」商標，係指與他人註冊
    商標完全相同，並無疑義；而所稱「近似」商標，則指所使
    用之商標，足使一般人對該商品之來源與信譽發生混淆者，
    始足當之。
  3.本件公訴人認被告涉有前開侵害他人商標專用權罪嫌，無非
    係以證人乙○○之證述、欣韻公司之廣告文宣資料、商標註
    冊證等資料為其主要論據。訊據被告固坦承使用上開相同圖
    樣文字之商標提供美容護膚服務等事實，惟堅決否認有侵害
    他人商標專用權之犯行，辯稱：伊當時向加韻公司負責人乙
    ○○頂讓欣韻公司時，即已獲得使用該商標之授權，且伊僅
    使用該商標至九十五年四月間止，然該商標係自九十五年十
    一月十六日起始取得使用於化妝、皮膚保養及美容諮詢顧問
    等類商品或服務之商標權，是被告於九十五年四月前使用該
    商標於此類服務上，自無違法可言等語。
  4.依公訴人上開起訴事實，及被告答辯意旨，本案爭點應為：
    (1)被告於九十三年九月一日受讓欣韻公司時，是否包括受讓
    欣韻公司所有之中華民國商標註冊第00828277號、第007605
    76號「蜜雪莉雅MICHAELIA 及圖」商標（見臺灣板橋地方法
    院檢察署九十六年度他字第七二七號卷第一七一頁至第一七
    二頁）？(2)本件告訴人所指遭被告侵害之商標客體為何？亦
    即公訴人起訴之範圍為何？告訴人究竟何時取得系爭商標註
    冊？(3)被告何時取得本件扣押之廣告文宣、名片？(4)被告於
    九十五年十一月十六日後是否還有使用如告證一所示之中華
    民國商標註冊第01238018號「蜜雪莉雅MICHAELIA 及圖」商
    標？茲析述如下：
  (1)查告訴人加韻公司係案外人欣韻公司之董事，而欣韻公司之
    代表人與加韻公司相同，均為乙○○，此有公司設立登記表
    影本在卷可稽（參上開偵查卷第二七頁），乙○○於九十三
    年八月三十一日代表欣韻公司及告訴人加韻公司與被告簽訂
    讓渡書，約定將欣韻公司之一切財產讓渡與被告，此部分事
    實有讓渡書影本在卷可參，此部分事實亦為告訴人所不否認
    ，堪信為真正。而依上開讓渡書第一條讓渡標的物記載：「
    台北縣永和市○○路三三七號壹、貳樓之房屋租賃權及使用
    權與該標的物內所有裝潢設備及商品庫存，與一切生財器具
    （明細如附件一所示）等已由甲方（即乙○○）於本書生效
    日起全數讓渡予乙方（即被告），並經乙方親自點收無誤。
    」（參上開他字卷第二十九頁），而依上開讓渡書所附之盤
    點庫存表所示，被告自乙○○接手之產品仍有許多護膚美容
    用品，以及店內各項生財器具，包括海報、看板、紙袋、記
    事本、VIP 卡等物品（參同上卷宗第三十三頁），同時依據
    當時雙方上開讓渡書第二條後段約定，被告就欣韻公司讓與
    前所出售之美容課程，均應概括承受，足見欣韻公司將公司
    讓與被告時，可預見被告仍應會繼續使用含有原商標之產品
    及文宣品一段期間，且其使用期間多久，雙方並未約定，理
    論上而言，被告於促銷其所受讓之商品期間，以及承受原美
    容課程期間，均得使用原商標，否則，兩造間所為之讓與約
    定即無異議。然可否認為被告於受讓系爭商店時，一併取得
    商標之受讓？茲就兩造所簽訂之上開讓渡書以觀，雙方對此
    並未約定，若就雙方明文約定之讓渡標的而言，應僅限於房
    屋之「租賃權」、「使用權」以及店內所有「裝潢設備」及
    「商品庫存」與一切「生財器具」，並未及於商標等無體財
    產權，是本案被告應未取得告訴人之所有商標權利，應無疑
    義。
  (2)依告訴人於九十六年一月十一日所提刑事告訴狀，其係以被
    告涉嫌未經其同意，擅自將「蜜雪莉雅MICHAELIA 及圖」使
    用於提供相同服務之廣告等物品上，而告訴人所指遭被告侵
    害之商標為中華民國商標註冊第00000000號「蜜雪莉雅MICH
    AELIA 及圖」（參臺灣板橋地方法院檢察署九十六年度他字
    第七二七號卷第四、五、六、七頁及第一六七頁律師函），
    至註冊第00828277號、第00760576號「蜜雪莉雅MICHAELIA
    及圖」商標（見臺灣板橋地方法院檢察署九十六年度他字第
    七二七號卷第一七一頁至第一七二頁），依告訴人九十六年
    四月三十日刑事補充告訴理由(二)狀第二頁第2.點記載：「查
    告訴人另取得『蜜雪莉雅MICHAELIA 及圖』之商標，指定使
    用於化妝品等商品（告證六）。系爭讓渡書中所讓渡之庫存
    品中，若有『蜜雪莉雅MICHAELIA 及圖』商標之商品，被告
    既已取得商品之所有權，其自得將之銷售予客戶，並不生須
    取得商標授權始得銷售之問題」（參上開偵查卷第一六一頁
    ）。另告訴人於偵查中亦自稱僅就被告於海報及名片等廣告
    文宣使用商標之行為提告，至於販售商品部分則不願提告（
    參同上偵查卷第一五七頁）。由是益證，本件告訴人所告訴
    之範圍，應僅限於中華民國商標註冊第01238018號「蜜雪莉
    雅MICHAELIA 及圖」之商標部分，不及於第00828277號、第
    00760576號「蜜雪莉雅MICHAELIA 及圖」商標。而告訴人所
    告訴之系爭第01238018號「蜜雪莉雅MICHAELIA 及圖」商標
    ，依中華民國商標註冊證之記載，告訴人係在九十五年十一
    月十六日取得註冊，在此之前，告訴人既未取得系爭商標之
    註冊登記，則有關被告是否確有侵害告訴人商標之行為判斷
    ，自應以告訴人取得系爭商標註冊後之事實為依據。
  (3)公訴人指本案被告係自九十四年間起，未經告訴人加韻公司
    同意或授權，使用相同之商標印製文宣名片等廣告傳單招攬
    客戶，並於上址提供美容護膚等相關服務，致侵害告訴人商
    標權云云。承前所述，本案告訴人所指遭被告侵害之商標為
    中華民國商標註冊第00000000號「蜜雪莉雅MICHAELIA 及圖
    」，而依告訴人所稱，被告自九十四年間起，未經告訴人同
    意即擅自使用系爭商標，而其所提證據資料，乃廣告文宣（
    參同上偵查卷告證二）及名片（同上偵查卷告證九）等。被
    告於偵查中則自承，其係在九十四年八、九月間時曾重新設
    計印製海報及名片，均有使用「蜜雪莉雅」商標（參同上偵
    查卷第一五七頁偵訊筆錄），由是可知，本案告訴人所言被
    告之主要事實行為，應係在九十四年間，是其所取得之上開
    廣告文宣，應係被告九十四年間所印製者。蓋依上開文宣品
    上所列被告商店之電話號碼為00000000、00000000，其中00
    000000電話原係登記在告訴人負責人乙○○名下，嗣於九十
    五年一月二十日退租，此有中華電信股份有限公司台灣北區
    電信分公司板和營運處九十七年十一月十九日板和服(97)
    字第A515號函在卷可稽（參本院卷第二七頁），倘上開文宣
    及名片等資料係在九十五年間印製使用，則被告實無必要將
    已被退租之電話刊載於廣告文宣上，進而發放，足徵告訴人
    所指被告在上開資料上使用系爭商標之時間，確僅在九十四
    年間，告訴人取得文宣之時間亦應係在九十四年間無誤。承
    前所述，本案告訴人係以被告侵害其第01238018號「蜜雪莉
    雅MICHAELIA 及圖」商標提起告訴，而依中華民國商標註冊
    證之記載，告訴人係在九十五年十一月十六日始取得系爭商
    標註冊，在此之前，告訴人既未取得系爭商標之註冊登記，
    則被告縱有使用系爭商標之情形，亦不侵害告訴人之商標。
    公訴人既係依據告訴人之指訴而為起訴，且於聲請簡易判決
    處刑書意旨明確指稱被告所侵害者為使用於化妝、皮膚保養
    及美容諮詢顧問等類商品或服務之商標，即系爭第01238018
    號「蜜雪莉雅MICHAELIA 及圖」商標，而非指第00828277號
    、第00760576號「蜜雪莉雅MICHAELIA 及圖」商標，則被告
    雖有將與該二商標相同或近似之商標文字圖樣使用於面霜、
    按摩霜等商品，而生是否侵害告訴人第00828277號、第0076
    0576號「蜜雪莉雅MICHAELIA 及圖」商標之疑義，亦與本案
    公訴人起訴事實不同，原審認此部分聲請簡易判決處刑意旨
    外之事實無從予以審理，自屬有據。而本案公訴人起訴之上
    揭事實，即被告涉嫌侵害告訴人系爭第01238018號「蜜雪莉
    雅MI CHAELIA及圖」商標部分，既因公訴人就被告於系爭商
    標在九十五年十一月十六日登記註冊後，被告是否仍有使用
    之事實無法證明，既無法證明被告犯罪，復查無其他積極證
    據證明被告有公訴人所指犯行，參酌上開說明，自應為被告
    無罪之諭知。
五、原審諭知被告無罪之判決，經核尚無違誤。公訴人猶執告訴
    人乙○○所提出之上開理由指稱被告有違反商標權法之罪嫌
    云云，指摘原判決不當，核無理由，應予駁回。
據上論斷，應依刑事訴訟法第三百六十八條，判決如主文。
本案經檢察官鍾鳳玲到庭執行職務。
中    華    民    國    98    年    1     月    19    日
                  智慧財產法院第一庭
                              審判長法  官  李得灶
                                    法  官  林欣蓉
                                    法  官  汪漢卿
以上正本係照原本作成。
本件不得上訴。
中    華    民    國    98    年    1    月     19    日
                                    書記官  蕭筆花


司法院資訊處製作；財團法人民間司法改革基金會備份。
